臺灣基隆地方法院民事判決　　　　　　　 94年度訴字第458號
原　　　告　丁○○
　　　　　　　　　　　　號
訴訟代理人　林廷隆 律師
被　　　告　ａ○○
　　　　　　　　　　　　號
　　　　　　ｄ○○○
　　　　　　Ｙ○○
　　　　　　Ｗ○○
　　　　　　Ｘ○○
兼上五人共同
訴訟代理人　Ｚ○○
　　　　　　　　　　　　號
被　　　告　天○○
　　　　　　Ｄ○○
　　　　　　申○○
　　　　　　Ｃ○○
　　　　　　Ｊ○○
　　　　　　甲○○○
　　　　　　Ｍ○○
　　　　　　卯○○
　　　　　　寅○○
　　　　　　丑○○
　　　　　　巳○○
　　　　　　乙○○
　　　　　　地○○
　　　　　　Ｒ○○
　　　　　　未○○
　　　　　　午○○
　　　　　　Ｑ○○
　　　　　　Ｔ○○
　　　　　　Ｈ○○
　　　　　　Ｕ○○
　　　　　　Ｇ○○
　　　　　　Ｌ○○
　　　　　　Ｏ○○
　　　　　　　　　　　　號2樓.
　　　　　　Ｐ○○
　　　　　　　　　　　　號2樓.
　　　　　　玄○○
　　　　　　宙○○
　　　　　　戊○○
兼上六人共同
訴訟代理人　Ｋ○○
被　　　告　Ｖ○○○
　　　　　　ｃ○○
　　　　　　ｂ○○
　　　　　　Ｉ○○
　　　　　　酉○○
　　　　　　亥○○
　　　　　　戌○○
　　　　　　Ｆ○○
　　　　　　Ｅ○○
　　　　　　Ｓ○○
　　　　　　Ｂ○○
　　　　　　Ａ○○
兼上一人
訴訟代理人　Ｎ○○
被　　　告　宇○○
　　　　　　子○
　　　　　　壬○○
　　　　　　庚○○
　　　　　　辛○○
　　　　　　己○○○
　　　　　　癸○○
上列當事人間分割共有物事件，本院於中華民國96年5月31日言
詞辯論終結，判決如下：
    主  文
被告ａ○○、ｄ○○○、Ｚ○○、Ｙ○○、Ｗ○○、Ｘ○○、子
○、壬○○、庚○○、辛○○、己○○○、癸○○、天○○、Ｄ
○○、申○○、Ｃ○○、Ｊ○○、宇○○、甲○○○、Ｍ○○應
就被繼承人曹景所有坐落於台北縣金山鄉○○段頂六股小段七十
五地號，應有部分六分之一之土地各按其應繼分之比例（詳如附
表所示）辦理繼承登記。
被告卯○○、寅○○、丑○○、巳○○、乙○○、地○○、Ｒ○○、未○○、午○○、Ｑ○○、Ｔ○○、Ｈ○○、Ｕ○○、Ｇ○○、Ｋ○○、Ｌ○○、Ｏ○○、Ｐ○○、Ｖ○○○、玄○○、宙
○○、戊○○、ｃ○○、ｂ○○應就被繼承人曹查某所有坐落台
北縣金山鄉○○段頂六股小段七十五地號，應有部分六分之一之
土地各按其應繼分之比例（詳如附表所示）辦理繼承登記。
被告Ｉ○○、酉○○、亥○○、戌○○、Ｆ○○、Ｅ○○、曹錫
金、Ｂ○○應就被繼承人黃○○所有坐落於台北縣金山鄉○○段
頂六股小段七十五地號，應有部分二十四分之一之土地各按其應
繼分之比例（詳如附表所示）辦理繼承登記。
兩造共有前項土地准予以變賣，所得價金，按原告及被告如附表
所示應有部分之比例分配之。
訴訟費用由兩造依附表所示比例負擔。
    事實及理由
壹、程序方面：
一、按訴狀送達後，原告不得將原訴變更或追加他訴，但擴張或
    縮減應受判決事項之聲明者不在此限，民事訴訟法第255條
    第1項第3款定有明文。原告原起訴請求：(一)被告ａ○○、ｄ
    ○○○、Ｚ○○、Ｙ○○、Ｗ○○、Ｘ○○、天○○、Ｄ○○、申○○、Ｃ○○、Ｊ○○、甲○○○、Ｍ○○應就坐落
    台北縣金山鄉○○段頂六股小段75地號，被繼承人曹景應有
    部分6分之1之土地各按其應繼分之比例辦理繼承登記。(二)被
    告辰○○、丙○○、地○○、Ｒ○○、未○○、午○○、Ｑ
    ○○、Ｔ○○、Ｈ○○、Ｕ○○、Ｇ○○、Ｋ○○、Ｌ○○
    、Ｏ○○、Ｐ○○、Ｖ○○○、玄○○、宙○○、戊○○、
    ｃ○○、ｂ○○、蔡春子應就坐落台北縣金山鄉○○段頂六
    股小段75地號，被繼承人曹查某應有部分6分之1之土地各按
    其應繼分之比例辦理繼承登記。(三)原告與被告共有坐落台北
    縣金山鄉○○段頂六股小段75地號，地目：建，面積3,366
    平方公尺之土地准予分割，其分割方法如附圖所示（實際以
    地政機關實測為準）：甲部分面積1,683平方公尺分歸原告
    取得，乙部分面積1,683平方公尺分歸被告等按其應有部分
    取得。嗣於本院審理中變更訴之聲明為：(一)被告ａ○○、ｄ
    ○○○、Ｚ○○、Ｙ○○、Ｗ○○、Ｘ○○、子○、壬○○
    、庚○○、辛○○、己○○○、癸○○、天○○、Ｄ○○、
    申○○、Ｃ○○、Ｊ○○、宇○○、甲○○○、Ｍ○○應就
    坐落台北縣金山鄉○○段頂六股小段75地號，被繼承人曹景
    應有部分6分之1之土地各按其應繼分之比例（詳如附表2所
    示）辦理繼承登記。(二)被告卯○○、寅○○、丑○○、巳○○、乙○○、地○○、Ｒ○○、未○○、午○○、Ｑ○○、
    Ｔ○○、Ｈ○○、Ｕ○○、Ｇ○○、Ｋ○○、Ｌ○○、Ｏ○○、Ｐ○○、Ｖ○○○、玄○○、宙○○、戊○○、ｃ○○
    、ｂ○○、蔡春子應就坐落台北縣金山鄉○○段頂六股小段
    75  地號，被繼承人曹查某應有部分6分之1之土地各按其應
    繼分之比例（詳如附表2）辦理繼承登記。(三)被告Ｉ○○、
    酉○○、亥○○、戌○○、Ｆ○○、Ｅ○○、曹錫金、Ｂ○○應就坐落台北縣金山鄉○○段頂六股小段75地號，被繼承
    人黃○○應有部分24分之1之土地各按其應繼分之比例（詳
    如附表2）辦理繼承登記。(四)原告與被告共有坐落台北縣金
    山鄉○○段頂六股小段75地號，地目：建，面積3,366平方
    公尺之土地准予分割，其分割方法如附圖2所示（實際以地
    政機關實測為準）：甲部分面積1,357平方公尺、丁部分面
    積12  平方公尺、戊部分面積55平方公尺分歸原告取得，丙
    部分面積1,284平方公尺、庚部分面積140平方公尺分歸被告
    等按其應有部分取得。乙部分面積252平方公尺、己部分面
    積266平方公尺分歸兩造依比例共有；核其性質，係屬聲明
    之擴張，揆諸前揭規定，自應准許。
二、被告、天○○、Ｄ○○、申○○、Ｃ○○、Ｊ○○、甲○○○、卯○○、寅○○、丑○○、巳○○、乙○○、地○○、
    未○○、午○○、Ｑ○○、Ｈ○○、Ｕ○○、Ｖ○○○、曹
    錫金、宇○○、子○、壬○○、庚○○、辛○○、己○○○
    、癸○○經合法通知均未於言詞辯論期日到場；被告ａ○○
    、ｄ○○○、Ｙ○○、Ｗ○○、Ｘ○○、Ｚ○○、Ｉ○○、
    酉○○、亥○○、戌○○、Ｆ○○、Ｅ○○、Ｇ○○經合法
    通知未於最後言詞辯論期日到場，，核均無民事訴訟法第
    386條各款所列情形，爰依原告之聲請，由其一造辯論而為
    判決。
貳、實體方面：
一、原告起訴主張：坐落台北縣金山鄉○○段頂六股小段75地號
    ，地目建，面積3366平方公尺之土地 (下稱系爭土地) 現登
    記為原告與曹景、曹查某、黃○○、Ｎ○○、Ａ○○等人所
    共有，原告應有部分1/2，曹景、曹查某應有部分各1/6，Ｎ
    ○○、黃○○應有部分各1/24，Ａ○○應有部分1/12，依法
    並無不能分割之情事，且亦無不為分割之約定，惟曹景、曹
    查某、黃○○已去世，而曹景之繼承人有天○○、Ｊ○○、
    甲○○○、宇○○、Ｍ○○、子○、壬○○、庚○○、辛○○、己○○○、癸○○、ａ○○、ｄ○○○、Ｚ○○、Ｙ○○、Ｗ○○、Ｘ○○、Ｄ○○、申○○、Ｃ○○；曹查某之
    繼承人有地○○、Ｈ○○、Ｕ○○、Ｇ○○、Ｋ○○、Ｌ○○、Ｏ○○、Ｐ○○、Ｖ○○○、玄○○、宙○○、戊○○
    、ｃ○○、ｂ○○、Ｒ○○、未○○、午○○、Ｑ○○、Ｔ
    ○○、卯○○、寅○○、丑○○、巳○○、乙○○；黃○○
    之繼承人有酉○○、亥○○、戌○○、Ｆ○○、Ｅ○○、曹
    錫金、Ｉ○○、Ｂ○○，均尚未辦理繼承登記，為此提起本
    件訴訟等語。並聲明：(一)如主文第1項、第2項、第3項所示
    。(二)原告與被告等共有坐落台北縣金山鄉○○段頂六股小段
    75地號，地目：建，面積3366平方公尺之土地准予分割，其
    分割方法如附圖2所示（實際以地政機關實測為準）：甲部
    分面積1357平方公尺、丁部分面積12平方公尺、戊部分面積
    55平方公尺分歸原告取得，丙部分面積1284平方公尺、庚部
    分面積140平方公尺分歸被告等按其應有部分取得。乙部分
    面積252平方公尺、己部分面積266平方公尺分歸兩造依比例
    共有。
二、被告方面：
  (一)被告Ｎ○○、Ａ○○對於請求將如附圖2所示甲-1部分分歸
    被告Ｎ○○、Ａ○○共有；甲-2部分分歸曹查某所有；甲-3
    部分分歸曹景所有；乙、己部分由兩造維持共有；丙、丁、
    戊部分分歸原告所有。
  (二)被告ａ○○、ｄ○○○、Ｙ○○、Ｗ○○、Ｘ○○、Ｚ○○
    、Ｍ○○、Ｌ○○、Ｏ○○、Ｐ○○、玄○○、宙○○、戊○○、Ｇ○○、Ｋ○○、ｃ○○、ｂ○○、Ｉ○○、酉○○
    、亥○○、戌○○、Ｆ○○、Ｅ○○、Ｂ○○不同意原告所
    提分割方案，惟同意變價分割。
  (三)其餘被告未於言詞辯論期日到場，亦未提出書狀作何聲明或
    陳述。
三、經查，原告主張坐落台北縣金山鄉○○段頂六股小段75地號
    土地，現登記為原告與曹景、曹查某、黃○○、Ｎ○○、Ａ
    ○○等人所共有，原告應有部分1/2，曹景、曹查某應有部
    分各1/6，Ｎ○○、黃○○應有部分各1/24，Ａ○○應有部
    分1/12，依法並無不能分割之情事，且亦無不為分割之約定
    ，惟曹景、曹查某、黃○○已死亡，被告天○○、Ｊ○○、
    甲○○○、宇○○、Ｍ○○、子○、壬○○、庚○○、辛○○、己○○○、癸○○、ａ○○、ｄ○○○、Ｚ○○、Ｙ○○、Ｗ○○、Ｘ○○、Ｄ○○、申○○、Ｃ○○等20人為曹
    景之繼承人（繼承情形如附件1繼承系統表所示）；被告地
    ○○、Ｈ○○、Ｕ○○、Ｇ○○、Ｋ○○、Ｌ○○、Ｏ○○
    、Ｐ○○、Ｖ○○○、玄○○、宙○○、戊○○、ｃ○○、
    ｂ○○、Ｒ○○、未○○、午○○、Ｑ○○、Ｔ○○、卯○○、寅○○、丑○○、巳○○、乙○○等24人為被告曹查某
    之繼承人（繼承情形如附件2繼承系統表所示）；被告酉○○、亥○○、戌○○、Ｆ○○、Ｅ○○、曹錫金、Ｉ○○、
    Ｂ○○等8人為黃○○之繼承人（繼承情形如附件3繼承系統
    表所示），應有部分如附表所示，均尚未辦理繼承登記等情
    ，兩造亦無法協議分割等事實，業據其提出本院94年度調字
    第11號調解不成立證明書、土地登記謄本、除戶戶籍謄本、
    戶籍謄本、繼承系統表等件為證，並為被告等所不爭執，自
    堪信為真實。
四、按因繼承於登記前已取得不動產物權者，非經登記，不得處
    分其物權，民法第759條定有明文。又按分割共有物，性質
    上為處分行為，是共有不動產之共有人中有人死亡時，於其
    繼承人未為繼承登記以前，固不得分割共有物（最高法院69
    年臺上字第1012號判例要旨參照）。但為求訴訟經濟起見，
    可許原告就請求繼承登記及分割共有物之訴合併提起，即以
    一訴請求該死亡之共有人之繼承人辦理繼承登記，並請求該
    繼承人於辦理繼承登記後，與原告及其餘共有人分割共有之
    不動產（最高法院91年度臺上字第832號判決要旨參照）。
    是原告起訴請求被告等就其應有如附表所示應繼分辦理繼承
    登記，即屬有據，應予准許。
五、再按分割共有物係以消滅共有關係為目的，法院為分割共有
    物之判決時，除有不能分割之情形，或部分共有人曾經明示
    就其分得部分仍維持共有關係外，自不能將共有物之一部，
    分歸部分共有人共有，而創設新共有關係（最高法院75年度
    台上字第371號判決意旨參照）。復按共有物分割方法，法
    院應斟酌當事人之聲明，共有物之性質，經濟效用及全體共
    有人之利益等公平決之，不受當事人主張之拘束（最高法院
    69年度臺上字第3100號判決意旨參照）。又若以原物分割，
    各當事人分得之土地，面積過少，顯然不能作何用途，徒然
    減損系爭土地之經濟效用，故不能原物分割，只得予以變賣
    ，所得價金各按應有部分比例分配予各共有人。如此始能將
    土地發揮最高之經濟上利用價值，並符合分割共有物應徹底
    消滅共有關係及公平合理之旨（最高法院82年度臺上字第
    512號判決意旨參照）。經查，本件被告天○○、Ｊ○○、
    甲○○○、宇○○、Ｍ○○、子○、壬○○、庚○○、辛○○、己○○○、癸○○、ａ○○、ｄ○○○、Ｚ○○、Ｙ○○、Ｗ○○、Ｘ○○、Ｄ○○、申○○、Ｃ○○；被告地○○、Ｈ○○、Ｕ○○、Ｇ○○、Ｋ○○、Ｌ○○、Ｏ○○、
    Ｐ○○、Ｖ○○○、玄○○、宙○○、戊○○、ｃ○○、ｂ
    ○○、Ｒ○○、未○○、午○○、Ｑ○○、Ｔ○○、卯○○
    、寅○○、丑○○、巳○○、乙○○；被告酉○○、亥○○
    、戌○○、Ｆ○○、Ｅ○○、曹錫金、Ｉ○○、Ｂ○○均未
    明示就其等分得部分願與其他共有人維持共有關係，揆諸前
    揭說明，自不能令其等於分割後繼續共有分得土地。而系爭
    土地地目為建地，面積雖有3,366平方公尺，惟本件共有人
    除原告及被告Ｍ○○、Ｊ○○、戊○○、Ｎ○○、Ａ○○、
    ｃ○○、ｂ○○、Ｂ○○、乙○○外，其餘被告以其應有部
    分比例換算面積，均未及50平方公尺，系爭土地若以原物分
    割，將使分割後之部分土地面積過小，甚至成為畸零地，而
    難為通常之使用，勢必降低系爭土地整體之利用價值，對於
    共有人顯非有利。準此，本院綜合審酌上情及系爭土地性質
    、分割後之經濟效用、公平均衡原則等一切因素，認系爭土
    地若以原物分割方式分割顯非妥適，應以變賣系爭土地，按
    各共有人應有部分比例，分配價金之方割方法，較為公平適
    當。
六、又按共有物分割之方法，法院斟酌各共有人之利害關係及共
    有物之性質價格，本有自由裁量之權，共有人訴請分割共有
    物，其聲明不以主張分割方法為必要，即令有所主張，法院
    亦不受其主張之拘束，不得以原告所主張之方法為不當，而
    為駁回分割共有物之判決。是原告所主張之分割方法，僅供
    法院參考而已，設未採其所主張之方法，亦非其訴之一部分
    無理由，故毋庸為部分敗訴之判決（最高法院69年4月15日
    第8次民事庭會議決議參照）。是原告所主張之分割方法，
    僅供本院參考，其請求之原物分割方法，固為本院不採，惟
    此係其所主張分割方法不當之問題，其訴請分割，於法相合
    ，且毋庸另為其敗訴之判決，附此敘明。
七、末按分割共有物乃具非訟事件之性質，本院斟酌何種分割方
    法較能增進共有物之經濟效益，並兼顧兩造之利益，以決定
    適當之分割方法，不因何造起訴而有不同，故原告請求分割
    之訴雖有理由，惟關於訴訟費用負擔，以共有人全體各按其
    應有部分比例負擔，方屬事理之平，併此敘明。
八、本件判決基礎已臻明確，兩造其餘之攻擊防禦方法及訴訟資
    料，經本院審酌後，核與判決不生影響，無逐一論列之必要
    ，併此敘明。
九、據上論結，原告之訴為有理由，依民事訴訟法第385條第1項
    前段、第80條之1、第85條第1項但書，判決如主文。
中　　華　　民　　國　　96　　年　　5　　月　　31　　日
　　              民事庭法　官　姚貴美
以上正本係照原本作成。
對於本件判決如有不服，應於收受送達後20日內向本院提出上訴
書狀，敘述上訴之理由，上訴於臺灣高等法院，並按他造當事人
之人數附具繕本。
中　　華　　民　　國　　96　　年　　5　　月　　31　　日
                        書記官　江美琪
